【裁判字號】    98,台上,3896
【裁判日期】    980709
【裁判案由】    殺人未遂等罪
【裁判全文】
最高法院刑事判決            九十八年度台上字第三八九六號
上  訴  人  甲○○
選任辯護人  沈佩香律師
上列上訴人因殺人未遂等罪案件，不服台灣高等法院中華民國九
十五年十一月二十三日第二審判決（九十五年度上訴字第三一九
０號，起訴案號：台灣板橋地方法院檢察署九十四年度偵字第二
一六八、二二二九號），提起上訴，本院判決如下：
    主  文
上訴駁回。
    理  由
一、殺人未遂部分：
按刑事訴訟法第三百七十七條規定，上訴於第三審法院，非以判
決違背法令為理由，不得為之。是提起第三審上訴，應以原判決
違背法令為理由，係屬法定要件。如果上訴理由書狀並未依據卷
內訴訟資料，具體指摘原判決不適用何種法則或如何適用不當，
或所指摘原判決違法情事，顯與法律規定得為第三審上訴理由之
違法情形，不相適合時，均應認其上訴為違背法律上之程式，予
以駁回。本件原判決已敘明依憑被害人乙○○、證人黃盈翔、黃
添進、王銘隆、賴柏舟、李冠儒、陳冠佑、陳智豪、簡潔慧、陳
信延、陳昌發、范純發、張素珍於警詢、檢察官訊問時及第一審
之證述，佐以上訴人甲○○於警詢、檢察官訊問時及第一審、原
審所為供述，並有現場照片在卷可稽，暨原判決附表（下稱附表
）所示手槍（槍枝管制編號：0000000000）一把、子
彈五顆、彈殼、彈頭各一顆扣案可資佐證。扣案手槍、子彈經內
政部警政署刑事警察局鑑定結果，認定改造手槍係仿ＦＮ廠1910
型半自動手槍製造之玩具手槍，換裝土造金屬槍管改造而成之改
造手槍，機械性能良好，可擊發適用之子彈，具有殺傷力；土造
子彈則係直徑約八厘米金屬彈頭之土造子彈，採樣二顆試射，可
以擊發，具有殺傷力等情，有卷附該局民國九十四年四月十一日
刑鑑字第0940017640號槍彈鑑定書可憑。乙○○係頭部遭到槍擊
，受有外傷性顱內出血，顏面穿透傷之傷害等情，有卷附財團法
人恩主公醫院出具之診斷證明書為證。而上訴人係智識正常之成
年人，明知開槍射中人體頭部要害，造成對方傷重死亡之可能性
甚高，猶持用改造手槍朝乙○○之頭部射擊，子彈自乙○○之左
耳下方進入頭顱內，停留在小腦處，足認上訴人有殺人故意，資
以認定上訴人有原判決事實欄二所記載之犯罪事實。對於上訴人
所辯：係乙○○持刀攻擊伊，並出手奪取伊手中改造手槍，導致
改造手槍走火射中乙○○，伊沒有開槍射殺乙○○之殺人故意云
云，何以不足採取，亦已憑卷內證據資料，於理由內詳為指駁說
明。並敘明上訴人已著手於殺人行為之實行，而未發生乙○○死
亡之結果，係未遂犯，爰依九十五年七月一日修正施行前刑法第
二十六條前段之規定，減輕其刑。因而撤銷第一審關於殺人未遂
部分之科刑判決，改判仍論以上訴人殺人未遂之罪，量處有期徒
刑七年，附表所示之物均沒收。原判決已敘明所憑之證據及其認
定之理由，所為論斷與卷內證據資料相符，從形式上觀察，並無
何違背法令之情形存在。上訴意旨略以：(一)證人乙○○是被害人
、張素珍係乙○○之母親、陳昌發為乙○○之鄰居，其等陳述有
關事發經過之公正性、客觀性，本已令人質疑。何況，乙○○、
張素珍、陳昌發所述關於乙○○有無持刀攻擊上訴人、是否趴倒
在地、有無與上訴人扭打等情，竟與不具利害關係之證人邵信凱
、范純發、陳信延所陳情節，明顯不合，可謂漏洞百出，顯然虛
偽不實。詎原審採取乙○○、張素珍、陳昌發之片面、不實、不
合理之證詞，反而摒棄邵信凱、范純發、陳信延所為客觀、公正
、可信之證述，實在令人費解，有採證不合經驗法則及論理法則
之違法。(二)上訴人係面臨乙○○持刀砍殺之現在不法之侵害，又
屋內正有乙○○之同夥二、三十人分持棍棒、刀械之威脅，為防
衛自己之生命，不得已才取出改造手槍，藉以抵抗，並無殺害乙
○○之故意，而係在激烈扭打、衝突過程，手中改造手槍不慎走
火，恰巧射中乙○○。卷內並無任何證據證明上訴人係基於殺人
故意，持槍朝乙○○之頭部射擊，自不成立殺人未遂罪。何況，
縱認上訴人有開槍行為，亦符合刑法第二十三條前段有關正當防
衛之規定，依法本應不罰。原判決本末顛倒，採取不法攻擊他人
者所為虛構不實之證言，反而捨棄不具利害關係者所為客觀公正
之證詞，遽論上訴人殺人未遂罪，其採證、認事不合證據法則，
無以令人折服云云。經查：(一)證人之陳述前後不符或相互間有所
歧異，究竟何者為可採，事實審法院非不可本於經驗法則或論理
法則，斟酌其他情形，作合理之比較，定其取捨；若其基本事實
之陳述與真實性無礙時，仍非不得予以採信，非謂一有不符或矛
盾，即認其全部均為不可採信。從而供述之一部認為真實者，予
以採取，自非證據法則所不許。又證據之取捨與證據之證明力如
何，均屬事實審法院得自由裁量、判斷之職權；苟其此項裁量、
判斷，並不悖乎經驗法則或論理法則，又已於判決內論述其何以
作此判斷之得心證理由者，即不得任意指摘其為違法，而據為提
起第三審上訴之合法理由。(1)原判決已詳為說明其採取乙○○、
張素珍、陳昌發於警詢、檢察官訊問時及第一審、原審之陳述，
而不採邵信凱、范純發、陳信延於第一審所為陳述，據以認定上
訴人係持槍朝乙○○之頭部射擊，並非槍枝走火所致；上訴人開
槍射擊乙○○時，乙○○並未持刀攻擊上訴人，亦未與上訴人扭
打等情之理由（見原判決第六至九頁）。以上訴人係開槍射中乙
○○之頭部，子彈自乙○○左耳下方進入頭顱內，停留在小腦處
，難認係雙方發生扭打時，槍枝不慎走火所得造成。又上訴人既
手持改造手槍，乙○○理當不致於不顧危險，仍執意冒然上前奪
取改造手槍，甚至攻擊上訴人。至於邵信凱、范純發、陳信延係
夥同上訴人、賴柏舟等人，一起前往乙○○住處，進而參與毆
之人，並非上訴意旨所稱毫無利害關係之人，其等所為證言之憑
信性，並非必然高於乙○○、張素珍、陳昌發。原審所為證據取
捨及事實認定，係其採證、認事職權之行使，又非事理所無，難
認有上訴意旨所指採證、認事不合證據法則之違法可言。(2)原判
決已憑據卷內證據，詳加說明上訴人係智識正常之成年人，明知
槍枝子彈射中人體頭部要害，造成對方傷重死亡之可能性甚高，
猶持用改造手槍朝乙○○之頭部射擊，子彈自乙○○左耳下方進
入頭顱內，停留在小腦處，足認上訴人有殺人故意（見原判決第
六至十一頁），核與事理無違，係其採證、認事職權之適法行使
，於法並無不合。(二)刑法第二十三條前段規定之正當防衛，以行
為人係對於現在不法之侵害，本於防衛自己或他人權利之意思，
在客觀上具有急迫性，並有實行反擊以排除侵害之必要性，且所
侵害之他人法益符合相當性，因而實行反擊之防衛行為，始足當
之。原判決既認定乙○○遭受上訴人之同夥毆打，已趴倒在地，
上訴人始持槍朝乙○○之頭部射擊，則上訴人開槍射擊應係主動
攻擊行為，難認係出於防衛自己權利之意思所為，又該開槍射擊
行為缺乏急迫性、必要性及相當性，自不成立正當防衛。原判決
未認定上訴人之開槍射擊行為係屬正當防衛，並無不合。上訴意
旨仍執前詞，再為事實上之爭執，或徒憑己見，就原審取捨證據
與判斷其證明力之適法行使，及判決內已明白論斷之事項，任意
指摘為違法，核均非適法之上訴第三審理由。應認上訴人關於殺
人未遂部分之上訴，為違背法律上之程式，予以駁回。
二、違反槍砲彈藥刀械管制條例部分：
按第三審上訴書狀，應敘述上訴之理由，其未敘述者，得於提起
上訴後十日內補提理由書於原審法院，已逾上述期間，而於第三
審法院未判決前仍未提出上訴理由書狀者，第三審法院應以判決
駁回之，刑事訴訟法第三百八十二條第一項、第三百九十五條後
段定有明文。本件上訴人不服原判決提起上訴，其所提之上訴理
由狀中，關於違反槍砲彈藥刀械管制條例部分，並未述上訴理
由（所具上訴理由狀僅敘述有關殺人未遂部分之上訴理由），迄
今逾期已久，於本院未判決前仍未提出，依上開規定，其有關違
反槍砲彈藥刀械管制條例部分之上訴，自非合法，應予駁回。又
上訴人此部分牽連所犯刑法第三百三十七條之侵占遺失物罪，係
屬刑事訴訟法第三百七十六條第一款所定不得上訴於第三審法院
之罪之案件，應併予駁回。
據上論結，應依刑事訴訟法第三百九十五條，判決如主文。
中    華    民    國  九十八  年    七    月    九    日
                      最高法院刑事第十二庭
                          審判長法官  黃  一  鑫
                                法官  張  春  福
                                法官  林  勤  純
                                法官  李  錦  樑
                                法官  陳  國  文
      本件正本證明與原本無異
                                      書  記  官
中    華    民    國  九十八  年    七    月   十四   日
                                                      K


司法院資訊處製作；財團法人民間司法改革基金會備份。
